【裁判字號】    88,訴,1136
【裁判日期】    890413
【裁判案由】    偽造文書等
【裁判全文】
臺灣臺北地方法院刑事判決                        八十八年度訴字第一一三六號
    公  訴  人  臺灣臺北地方法院檢察署檢察官
    被      告  甲○○○
                丁○○
    共      同
    選任辯護人  陳錦芳
                張俊傑
    被      告  戊○○
右列被告因偽造文書等案件，經檢察官提起公訴（八十七年度偵字第二五六九八號、
第六六五八號），本院判決如左：
    主  文
甲○○○、戊○○、丁○○均無罪。
    理  由
一、公訴意旨略以：被告甲○○○、戊○○分別係蘇進興之姊、弟，被告丁○○為渠
    等之母，緣蘇進興原與告訴人乙○○同居，並生子、女各一均由蘇進興認領即丙○○（十一歲，民國七十六年十二月三十一日生）、蘇一嫺（四歲，民國八十四
    年六月二十六日生），嗣蘇進興於民國（下同）八十七年五月十四日在大陸因車
    禍死亡，乃其家人獲悉後，竟由被告丁○○於翌（十五）日指示而由被告甲○○○持蘇進興之印章及存摺至玉山銀行新莊分行，偽造蘇進興之取款條並盜蓋印章
    後，將蘇進興帳戶之存款提領新台幣 (下同）一百十三萬九千元（餘額僅剩四百
    四十六元），足以生損害於蘇進興及其繼承人丙○○、蘇一嫺等人，另被告甲○○○之夫陳增田（另為不起訴處分）代蘇進興在大陸收取貨款一百餘萬元，並交
    予被告甲○○○，又蘇進興之部分客戶直接交付給被告甲○○○之貨款約一百餘
    萬元，扣除花費蘇進興之喪葬費用及蘇進興欠他人之貨款等開支外，尚餘一百四
    十三萬七千四百五十三元，乃被告甲○○○意圖為自己或他人不法之所有，拒不
    交出供蘇進興之繼承人繼承該遺產；被告戊○○亦意圖為自己不法之所有，於八
    十七年八月十一日盜刻丙○○、蘇一嫺之印章，並盜用告訴人放置在蘇進興原經
    營之「一勤企業社」辦公室內之印章，將告訴人、丙○○之印章蓋於「勞工保險
    給付申請書」上，偽造該申請書持以向勞工保險局詐領勞保給付，嗣因告訴人亦
    提出申請，經勞工保險局承辦人員發覺重複申請而未發給被告戊○○，始未得手
    ；又被告戊○○與蘇進與原均各自經營相同業務，乃蘇進興去逝後，被告戊○○
    竟意圖為自己不法之所有，隨即接管蘇進興經之「一勤企業社」，並將之更名為
    「億勤企業社」自任負責人，予以侵占「一勤企業社」之全部產業；被告戊○○
    另不顧告訴人為丙○○之母，且為合法之唯一法定代理人，竟於蘇進興去逝不久
    後，以帶丙○○前往祭拜其父為由，將丙○○和誘帶回蘇家住，並帶出國至越南
    遊玩，而脫離有監督權告訴人人之監督，復拒將丙○○帶回乙○○處，因認被告
    三人分別涉有刑法第二百十六條、第二百十條之行使偽造私文書、第三百三十五
    條第一項之侵占、第三百三十九條第三項、第一項之詐欺取財未遂、第二百十七
    條之偽造印章、盜用印章、第二百四十條之妨害家庭等犯嫌云云。
二、按犯罪事實應依證據認定之，無證據不得推定其犯罪事實；又不能證明被告犯罪
    者，應諭知無罪之判決，刑事訴訟法第一百五十四條、第三百零一條第一項分別
    定有明文。訊據被告甲○○○、戊○○、丁○○堅決否認有公訴人所指稱之行使
    偽造私文書、侵占、偽造盜用印章、詐欺取財、妨害家庭等行為，辯稱係以蘇進
    興之存款支付喪葬費用、蘇進興所積欠他人之貨款、繳交蘇進興之房屋貸款，其
    餘款項均尚由被告甲○○○保管中，並未隨意加以花用，被告戊○○另辯稱蘇進
    興所經營之「一勤企業社」之財產均予以保留，未加以侵占，又丙○○原本就與
    伊等三人居住，伊帶丙○○出國遊玩，並無妨害告訴人親權之意等詞。經查：告
    訴人與係蘇進興未婚生有丙○○、蘇一嫺二人，而蘇進興死前係與被告三人及丙○○共住，蘇一嫻則與告訴人共住，蘇進興之印章、存摺等物品一向由被告甲○○○保管等事實，除據被告三人供陳在卷外，亦為告訴人所不否認，固然蘇進興
    死亡後，就法律上而言，告訴人係丙○○、蘇一嫻之監護權人，有權處理丙○○
    、蘇一嫻所繼承之財產，然蘇進興係於大陸發生車禍死亡，而丙○○、蘇一嫻又
    年幼，被告等人身為蘇進興至親之人，以蘇進興之財產代為處理蘇進興之喪葬事
    宜、支付蘇進興所積欠他人之貨款，及代繳房屋貸款等均屬人情之常，若無證據
    足資證明渠等確有侵占蘇進興遺產之事實，尚難僅以渠等代為處理有違法律之規
    定即認應成立侵占罪。而本案公訴人並未能具體指明被告等三人有將蘇進興之遺
    產侵占入己之情事，僅以被告等人拒絕將處理蘇進興之上開事宜所剩餘之財產交
    付告訴人即認有侵占之犯嫌，尚屬率斷。再如上所述，被告等人於領取蘇進興之
    遺產時，既無不法所有意圖，亦花用在有關蘇進興之上開事務上，則使用蘇進興
    之印章，簽署蘇進興之署押於銀行之取款條上等行為，應認不足以生損害於丙○○、蘇一嫻二人。再公訴人指訴被告戊○○盜刻丙○○、蘇一嫻印章及盜用告訴
    人印章以領取勞工保險給付部分，被告戊○○辯稱丙○○、蘇一嫻印章係原本就
    有的等語。公訴人並未能舉證證明被告戊○○確有偽造印章之行為，故不能證明
    被告戊○○確有盜刻印章，又被告戊○○所欲領取之保險給付，苟無證據證明係
    基於為自己或他人不法所有，而係為丙○○、蘇一嫻所為，則難以認其所為足以
    生損害於他人，更無詐欺取財之可言；再公訴人指稱被告戊○○侵占蘇進興所經
    營之「一勤企業社」產業部分，亦未能舉證證明被告戊○○如何將「一勤企業社
    」之財產變賣處分或如何予以侵占，至於被告戊○○帶丙○○出國遊玩部分，丙○○原本就與被告戊○○同住，被告戊○○帶丙○○遊玩，本屬人情之常，且出
    國遊玩僅數日即返國，如何以此即認定有使丙○○脫離告訴人之意，綜合上述，
    被告等三人所為，均屬人情之常，公訴人並未能舉證證明被告等人確有侵占蘇進
    興財產或妨害告訴人行使親權之事實，而被告等三人所為既係為丙○○、蘇一嫻
    ，應認不足以生損害於他人，故不能證明被告三人犯罪，此外，無其他積極證據
    足認被告三人有何公訴人所指訴之行使偽造私文書、侵占、偽造盜用印章、詐欺
    取財、妨害家庭等犯行，揆諸上開說明，應為無罪之諭知。
三、據上論斷，應依刑事訴訟法第三百零一條第一項，判決如主文。
本案經檢察官周治正到庭執行職務
中      華      民      國      八十九      年      四    月    十三    日
                                      臺灣臺北地方法院刑事第二庭
                                          法  官  曾  正  龍
右為正本係照原本作成
如不服本判決，應於判決送達後十日內，向本院提出上訴狀。
                                          書記官  林  玲  華
中      華      民      國      八十九      年      四    月    廿五    日


司法院資訊處製作；財團法人民間司法改革基金會備份。
